【裁判字號】    99,上訴,1986
【裁判日期】    991014
【裁判案由】    偽造有價證券
【裁判全文】
臺灣高等法院刑事判決                99年度上訴字第1986號
上  訴  人
即  被  告  乙○○
選任辯護人  陳俊傑律師
上列上訴人因偽造有價證券案件，不服臺灣板橋地方法院98年度
訴字第2271號，中華民國99年3月26日第一審判決（起訴案號：
臺灣板橋地方法院檢察署98年度偵字第12926號），提起上訴，
本院判決如下：
    主  文
上訴駁回。
    事  實
一、乙○○因甲○○之姊沈沛岑積欠其欠款後避不見面，乙○○
    乃於民國（下同）96年7月7日前往臺北縣三峽鎮○○路239
    號1樓甲○○工作處所，要求甲○○負責償還債務，經甲○
    ○當場簽發票號487526，到期日96年10月10日，票面金額新
    臺幣（下同）868000元之本票乙紙予乙○○收執，以為清償
    。嗣上開本票到期日屆期，甲○○未依約清償，乙○○即於
    96年12月27日檢附上開本票具狀向臺灣板橋地方法院聲請本
    票裁定（即該院97年度票字第46號案件），惟上開本票因甲
    ○○於簽發時漏未填載本票之發票日期，故該聲請案件經法
    院以欠缺「發票日」之絕對必要記載事項，駁回乙○○之本
    票裁定聲請；其後乙○○旋於97年1月間某日，要求甲○○
    赴臺北縣三峽鎮○○路1號其所經營之廣寶公司補填載上開
    本票之發票日，惟甲○○到場補填時，誤將本票發票日填載
    為「97年7月17日」，嗣發覺有誤，又將年度之「97」等字
    塗銷，更改為「96」等字樣，而甲○○於更改後，復漏未於
    塗改位置簽名或按捺指印，以示為有效更改，隨即交還予乙
    ○○收執。詎乙○○事後發現上情，為求順利取得法院之本
    票裁定，竟意圖供行使之用，未經甲○○同意，逕在上開本
    票發票日期更改處之「97」塗改為「96」字樣上，按捺自己
    之指紋乙枚於其上，以示上開塗改處業經發票人甲○○依法
    按捺指印以為更正之用意，顯示該本票為有效票據，而偽造
    該本票，再於97年1月25日檢附偽造後之本票，具狀持向臺
    灣板橋地方法院聲請本票裁定（即該院97年度票字第962 號
    案件），而行使之，並經該院於97年1月30日裁定准許在案
    。嗣後甲○○認與乙○○彼此間之本票債務並不存在，遂於
    97年2月21日具狀向該院民事庭提起確認本票債權不存在之
    訴，經該院民事庭於97年10月15日以97年度板簡字第579 號
    判決確認上開本票債權不存在在案。
二、案經甲○○訴由臺灣板橋地方法院檢察署檢察官偵查起訴。
    理  由
一、按被告以外之人於審判外之言詞或書面陳述，除法律有規定
    者外，不得作為證據；又被告以外之人於審判外之陳述，雖
    不符合同法第159條之1至第159條之4之規定，但經當事人於
    審判程序同意作為證據，法院審酌該言詞陳述或書面陳述作
    成時之情況，認為適當者，亦得為證據；又當事人、代理人
    或辯護人於法院調查證據時，知有第159條第1項不得為證據
    之情形，而未於言詞辯論終結前聲明異議者，視為有前項之
    同意，刑事訴訟法第159條第1項及第159條之5分別定有明文
    。查本判決下列所引用之各項證據方法之證據能力，檢察官
    、被告及辯護人於本院準備程序均同意有證據能力（見本院
    98年8月13日準備程序筆錄第2頁至第4頁），且迄至言詞辯
    論終結前亦未再聲明異議，本院審酌該等言詞陳述及書面陳
    述作成時之情況，並無不宜作為證據之情事，依刑事訴訟法
    第159條之5之規定，自得作為證據，合先敘明。
二、訊據被告乙○○迭於原審及本院審理中均供承於上開本票發
    票日業經告訴人甲○○將年度之「97」字樣更改為「96」字
    樣之塗改位置上按捺其指印之情不諱，僅辯稱：伊在本票發
    票日塗改處按捺自己指印之目的係為就該本票背書以示負責
    ，並非為偽造本票之意云云。惟查：
(一)、被告乙○○因甲○○之姊沈沛岑積欠其欠款後避不見面，被
    告乃於96年7月7日前往臺北縣三峽鎮○○路239號1樓告訴人
    甲○○工作處所，要求甲○○負責償還債務，經甲○○當場
    簽發未填載發票日之票號487526，發票人甲○○，到期日96
    年10月10日，票面金額868000元之本票乙紙予被告收執，嗣
    上開本票到期日屆期，甲○○未能清償，被告即於96年12月
    27日檢附上開本票具狀向臺灣板橋地方法院聲請本票裁定（
    即該院97年度票字第46號案件），遭該院以上開本票欠缺「
    發票日」之必要記載事項，因而駁回被告本票裁定聲請等情
    ，此為被告與告訴人所不爭執，並據證人王勝賓於原審審理
    中到庭證述屬實，復有臺灣板橋地方法院97年度票字第46號
    民事卷宗及其內所附未填載發票日之本票影本附卷為證。
(二)、其後，被告於97年1月25日檢附完成發票日記載，即發票日
    期由「『97』年7月17日」塗改為「『96』年7月17日」，且
    塗改處捺有指印乙枚之同一本票，向臺灣板橋地方法院聲請
    本票裁定（該院97年度票字第962號案件），嗣經該院於97
    年1月30日裁定准許在案乙情，此為被告供承在卷，並有臺
    灣板橋地方法院97年度票字第962號民事卷宗及其內所附填
    載完成發票日之本票影本附卷為證，而被告對於先後執以告
    訴人所簽發之原未記載發票日之本票向法院聲請本票裁定，
    經法院以未具備法定應記載事項為由駁回聲請後，被告再執
    以同一填載完成發票日之本票向法院聲請本票裁定之過程，
    訊據被告於原審審理中證稱：「系爭本票的發票日不是我事
    後加上去的，是我後來在97年1月在我台北縣三峽鎮○○路1
    號的公司內請告訴人自己寫上去的」、「....，他不知道我
    拿本票去法院聲請裁定，那是我和秀月的事情，我帶王勝賓
    去找甲○○，是因為客票跳票了，叫甲○○寫本票，當時那
    張本票的發票日甲○○沒有壓日期，是空白，我拿去聲請裁
    定，法院把本票退還給我，因為日期沒有壓，我聯絡甲○○
    來寫日期，我才又送去法院聲請裁定」等語（見原審卷98年
    9 月15日準備程序筆錄、98年12月24日審判筆錄），並經證
    人即被告公司員工黃素慧於原審審理時證稱：「我認識甲○
    ○，我有看過她，我們應該也有交談過」、「我以前是被告
    的員工，我是經過被告認識甲○○的」、「甲○○有來過我
    們三峽鎮○○路1號被告經營的廣寶工程公司」、「我忘記
    在廣寶公司見過甲○○幾次，至少有2次」、「有看過她來
    公司，處理那張票，後來我出去了，因為我要去外面工作。
    票我沒有看過，我不知道是本票或是支票」、「時間是在過
    年之前，大約1月左右」等語（見原審卷98年12月24日審判
    筆錄），是依被告及證人之上開供述可知，被告所執有之告
    訴人所簽發之上開本票，原來並無發票日之記載，嗣由被告
    執之向法院聲請本票裁定，經駁回後，始經被告要求告訴人
    赴其所經營之廣寶公司處所補填載完成發票行為，而告訴人
    於填載時，又誤將本票發票日填載為「97年7月17日」，經
    發覺有誤後，告訴人又將年度之「97」等字塗銷，更改為「
    96 」等字之情，應堪認定。至告訴人就上開本票之記載內
    容，迭於原審及本院審理中雖僅供承只有填寫到期日96年10
    月10 日，票面金額868000元、發票人簽名、地址、身分證
    字號，以及到期日原記載為「96年『9』月10日」，經其塗
    改為「96年『10』月10日」，並分別於「到期日」、「票面
    金額欄」、「身分證字號」三處按捺指印等各節，否認曾於
    發票日期欄填載發票日為「97年7月17日」，嗣又將年度之
    「97」等字塗銷，更改為「96」等字云云。惟查，告訴人甲
    ○○於臺灣板橋地方法院97年度板簡字第579號訴請確認本
    票債權不存在民事事件中，在其所提出之97年4月23日民事
    準備書暨聲請調查證據狀第2項第9至12行曾載明「按系爭本
    票係在被告等人之脅迫下所簽訂，並依被告之意思將發票日
    填寫為『96年7月17日』，原告已以存證信函通知被告撤銷
    被脅迫之意思表示，此有存證信函可稽（證三），因恐被告
    尚未收受送達，爰再以本書狀繕本之送達為撤銷被脅迫意思
    表示之表示。..」等語，此觀之臺灣板橋地方法院97年度板
    簡字第579號確認本票債權不存在民事卷宗影本內所附民事
    準備書暨聲請調查證據狀及存證信函等件自明，顯見告訴人
    確曾於被告之要求下補填載上開本票之發票日；再經檢視比
    對被告於97年1月25日所提出完成發票日記載之本票，其中
    該本票上之發票日「96年」、「97年（按已經塗改者）」之
    「9」乙字之運筆方式、順序，不僅二者間全屬一致，甚至
    上開「9」及「7」二字之運筆方式、順序，核均與告訴人甲
    ○○所自認為其所填寫之到期日「96年」、發票人住址「..
    ..239號」之「9」及發票人身分證字號「Ｚ000000000」之「
    7」等字之運筆方式、順序及字樣，幾近相同，此觀之卷附
    之本票自明，因此，告訴人否認補填載本票之發票日，及嗣
    將誤載之年度「97」等字塗改為「96」等字云云，應與事實
    有所出入，尚不足採。惟縱然上開本票發票日之填載及塗改
    確為發票人即告訴人所為，按「票據上之記載，除金額外，
    得由原記載人於交付前改寫之。但應於改寫處簽名」、「票
    據上之簽名，得以蓋章代之」，票據法第11條第3項、第6條
    定有明文。故而，上開本票於97年1月間某日，經被告要求
    告訴人甲○○前來廣寶公司內補填載上開本票之發票日，以
    完成發票行為，其後，經發現告訴人甲○○誤將發票日填載
    為「97」年7月17日，並將上開本票發票日塗改為正確之「
    96」等字，揆諸上開票據法之規定，本應由告訴人甲○○於
    其上簽名或捺印以為有效之更正，否則上開本票仍屬尚未完
    成必要記載事項之無效本票，訊據告訴人始終否認曾於本票
    發票日之塗改位置簽名或按捺指印，而上開本票發票日塗改
    處上所按捺之指印，經送請內政部警政署刑事警察局鑑定結
    果，亦確定與告訴人甲○○非同一人，此有該局98年3月18
    日刑紋字第0980034550號鑑驗書乙份可參（見98年度他字第
    514號偵查卷第29頁），顯見該指印確非發票人即告訴人所
    按捺；訊據被告則於原審及本院審理時供承該塗改位置所按
    捺之指印為其所按捺無誤，僅辯稱：當時因為秀月要伊背書
    ，在票面找不到空白位置，才不得已在該發票日之塗改處蓋
    指印云云，惟被告為一具有使用票據經驗之人，對於在本票
    之背書行為概應於票據背面為之之常情，應無不知之理，更
    何況，上開本票之正、反面並非無其他空白處所可供被告蓋
    印「背書」，詎被告竟於發票日之塗改處上按捺指印，此外
    ，亦無其他之簽名或註記，則其如何顯示對於該票據之背書
    之意？復據證人王勝賓於原審審理中到庭證稱：「被告在這
    張本票的發票日期97刪改為96處蓋指印，是因為刪改才蓋的
    」等語（見原院卷98年12月24日審判筆錄）綦詳，足認被告
    應係事後發現上情，為能順利持上開本票向法院聲請本票裁
    定之行使用途，即未經告訴人即發票人甲○○同意，逕在上
    開本票發票日原記載年度「97」字樣塗改為「96」字樣處，
    按捺自己之指印於其上，以表明上開塗改業經告訴人即發票
    人甲○○依法更改，完成本票之發票行為，而偽造該本票，
    再於97年1月25日檢送上開偽造後之本票具狀再向法院聲請
    本票裁定，至為顯然，前開所辯，顯係事後卸責之詞，不足
    採信。
(三)、綜上所述，被告偽造上開本票之犯行已臻明確，自應予依法
    論科。
三、核被告所為，係犯刑法第201條第1項之意圖供行使之用，而
    偽造本票罪。被告行使上開偽造本票之低度行為，為其偽造
    上開本票之高度行為所吸收，不另論擬。又本件被告係因告
    訴人甲○○於96年7月7日所簽發之本票漏未填載發票日，於
    向法院聲請本票裁定，遭法院駁回，嗣經發票人甲○○補填
    載發票日期，惟因未於塗改處簽名或捺指印，致未完成上開
    本票之發票行為，被告始於該塗改處按捺指印於其上，則其
    所為偽造上開本票之所為，顯係一時疏慮，而犯本罪，其犯
    罪之情狀顯堪憫恕，若逕依刑法第201條第1項法定本刑「3
    年以上10年以下」之最低度刑予以科刑，似仍嫌過重，爰依
    刑法第59條之規定，酌量減輕其刑。
四、原審以被告所為事證明確，犯行堪予認定，適用刑法第201
    條第1項、第59條、第205條，刑法施行法第1條之1第1項、
    第2項前段之規定，併審酌被告本件犯罪之動機、目的、手
    段，所生之危害及被告犯罪後之態度等一切情狀，量處被告
    有期徒刑2年2月，且上開本票雖未扣案，訊據被告於偵查中
    陳稱：因本票債權確認之訴經律師評估後認為不會勝訴，律
    師就將本票原本還給我，並未提出給法院，我事後就將本票
    拿去丟掉了云云，惟並無證據以實其說，即無證據足認該本
    票確已滅失，是該本票就被告所按捺指印於發票日期年度「
    97 」字樣塗改為年度「96」字樣塗改處部分，既係被告所
    偽造，則上開本票自應依刑法第205條之規定，宣告沒收。
    原判決依法諭知沒收，亦不能認有何違誤。經核其認事用法
    及量刑均無不當，被告上訴意旨，以其按捺指印於其上係為
    背書之意為由，指摘原審判決不當，業經本院於前開理由予
    以指駁說明，是本件被告之上訴並無理由，自應予駁回。
據上論斷，應依刑事訴訟法第368條，判決如主文。
本案經檢察官王金聰到庭執行職務。
中    華    民    國    99    年    10    月    14   日
            刑事第二十三庭審判長法  官  童有德
                                法  官  陳祐治
                                法  官  徐蘭萍
以上正本證明與原本無異。
如不服本判決，應於收受送達後10日內向本院提出上訴書狀，其
未敘述上訴之理由者並得於提起上訴後10日內向本院補提理由書
（均須按他造當事人之人數附繕本）「切勿逕送上級法院」。
                                書記官  林月蓉
中    華    民    國    99    年    10    月    14   日

司法院資訊處製作；財團法人民間司法改革基金會備份。
